ACORDAO-COMPLETO-2476725

ACÓRDÃO 1918/2023 ATA 5/2023 - SEGUNDA CÂMARA

VISTOS, relatados e discutidos estes autos da Tomada de Contas Especial instaurada pelo Ministério do Turismo - Mtur em razão de irregularidades na documentação exigida para prestação de contas do Convênio Siconv 702143/2008, que teve por objeto o incentivo ao turismo por meio de apoio à realização do evento denominado "Reveillon".
ACORDAM os Ministros do Tribunal de Contas da União, reunidos em sessão da Segunda Câmara, ante as razões expostas pelo Relator, em:
9.1. com fundamento nos arts. 1º, inciso I, 16, inciso III, alínea "c", 19, caput, e 23, inciso III, da Lei 8.443/1992, julgar irregulares as contas do Sr. Raimundo Guedes dos Santos, condenando-o ao pagamento da quantia de R$ 200.000,00 (duzentos mil reais) , atualizada monetariamente e acrescida de juros de mora, calculados a partir de 5/5/2009 até o dia da efetiva quitação, fixando-lhe o prazo de 15 (quinze) dias, a contar da notificação, para que comprove, perante o Tribunal (art. 214, inciso III, alínea "a", do Regimento Interno/TCU) , o recolhimento da dívida ao Tesouro Nacional, nos termos da legislação em vigor;
9.2. aplicar ao Sr. Raimundo Guedes dos Santos a multa prevista no art. 57 da Lei 8.443/1992, na importância de R$ 44.000,00 (quarenta e quatro mil reais) , com a fixação do prazo de 15 (quinze) dias, a contar da notificação, para que comprove, perante o Tribunal (art. 214, inciso III, alínea "a", do Regimento Interno/TCU) , o recolhimento da dívida ao Tesouro Nacional, atualizada monetariamente desde a data do presente acórdão até a do efetivo recolhimento, se for paga após o vencimento, na forma da legislação em vigor;
9.3. autorizar, caso requerido, nos termos do art. 26 da Lei 8.443/1992, o parcelamento das dívidas em até 36 (trinta e seis) parcelas mensais e sucessivas, sobre as quais incidirão os correspondentes acréscimos legais (débito: atualização monetária e juros de mora; multa: atualização monetária) , esclarecendo ao responsável que a falta de pagamento de qualquer parcela importará no vencimento antecipado do saldo devedor (art. 217, § 2º, do Regimento Interno /TCU) , sem prejuízo das demais medidas legais; 
9.4. autorizar, desde logo, a cobrança judicial das dívidas a que se referem os subitens 9.1 e 9.2 acima, caso não seja atendida a notificação, nos termos do art. 28, inciso II, da Lei 8.443/1992; e
9.5. com fundamento no art. 16, § 3º, da Lei 8.443/1992 e no art. 209, § 7º, do Regimento Interno/TCU, enviar cópia deste Acórdão à Procuradoria da República no Estado do Amazonas, para adoção das providências que entender cabíveis, bem como ao Ministério do Turismo, para conhecimento.

Tomada de Contas Especial instaurada em razão de irregularidades na documentação exigida para prestação de contas do Convênio Siconv 702143/2008, que teve por objeto a realização do evento denominado Reveillon.

Segunda Câmara

Município de Japurá/AM.

3. Responsável: Raimundo Guedes dos Santos (XXX.116.932-XX).

13.1. Ministros presentes: Augusto Nardes (na Presidência) e Antonio Anastasia.
13.2. Ministro-Substituto convocado: Marcos Bemquerer Costa (Relator).

MARCOS BEMQUERER

Trata-se da Tomada de Contas Especial instaurada pelo Ministério do Turismo, tendo como responsáveis originais os Srs. Raimundo Matias Barbosa e Raimundo Guedes dos Santos, ex-prefeitos do Município de Japurá/AM, respectivamente, nos anos de 2001 a 2008 e de 2009 a 2012, em razão de irregularidades na documentação exigida para prestação de contas do Convênio Siconv 702143/2008 (peça 1, p. 13-15, 41-77 e 81) . 
2.	O aludido ajuste, que vigeu de 24/11/2009 a 27/02/2010 (peça 1, p. 324) , teve por objeto o incentivo ao turismo por meio de apoio à realização do evento denominado "Reveillon".	
3.	Os recursos para a realização do evento foram orçados em R$ 220.000,00, sendo R$ 200.000,00 por conta do concedente e R$ 20.000,00 relativos à quota de contrapartida. A liberação da verba federal ocorreu em única parcela, mediante a Ordem Bancária 2009OB800479, de 29/4/2009, creditada na conta corrente em 5/5/2009 (peça 1, p. 53, 79 e 142) .
4.	A Secretaria Federal de Controle Interno certificou a irregularidade das contas e a autoridade ministerial manifestou a sua ciência sobre esse parecer (peça 1, p. 324 e 331) .
5.	Mediante o Acórdão 3220/2017-TCU-Segunda Câmara, de minha relatoria (peça 24) , este Tribunal decidiu julgar irregulares as contas do Sr. Raimundo Guedes dos Santos e condená-lo ao pagamento do débito de R$ 200.000,00 (5/5/2009) , bem como aplicar-lhe a multa prevista no art. 57 da Lei 8.443/1992, na importância de R$ 32.000,00. O Sr. Raimundo Matias Barbosa e a empresa WSA Serviços, Comércio e Indústria Ltda. foram excluídos da relação processual.
6.	Posteriormente, por meio do Acórdão 1050/2020-TCU-Plenário (relator: Ministro Aroldo Cedraz, peça 77) , foi declarada, de ofício, a nulidade da citação empreendida por meio do Ofício 1.179/2016-TCU/SECEX-PB, de 4/10/2016 (peça 9) e dos atos processuais dela decorrentes, tornando insubsistentes, por conseguinte, os subitens 9.2 a 9.5 do Acórdão 3220/2017-TCU-Segunda Câmara. 
7.	Após nova análise pela então Secretaria de Controle Externo de Tomada de Contas Especial (atual Unidade de Auditoria Especializada em Tomada de Contas Especial - AudTCE) , foram promovidas audiências do ex-prefeito, além do refazimento da citação.
8.	Na sequência, transcrevo, com alguns ajustes de forma, trecho da instrução da unidade técnica, que, além de historiar os fatos, promove também o exame das alegações de defesa e razões de justificativa oferecidas pelo Sr. Raimundo Guedes dos Santos (peça 103) :
"HISTÓRICO
 (...) 
3.	A prestação de contas foi constituída de relatório de cumprimento do objeto, relatório de execução físico financeira, relação de pagamentos, relação de execução de receita e despesa, extratos bancários, notas fiscais, processo licitatório (Convite 032/2008 e Tomada de Preços 005/2008) e contrato. Consta no ofício de encaminhamento, que também houve o envio de camisa com a logomarca, exemplar de panfleto e CD, estes não constantes dos autos (peça 1, p. 126-184) .
4.	A Nota Técnica de Análise 120/2012 concluiu que não foram apresentados elementos suficientes que permitissem a emissão de parecer técnico conclusivo a respeito do cumprimento do objeto do convênio (peça 1, p. 186-194) .
5.	No âmbito do Tribunal, como os recursos só foram transferidos após a gestão do Sr. Raimundo Matias Barbosa, signatário do Convênio Siconv 702143/2008, foi proposta sua exclusão da relação processual e promovida a citação, solidária, do Sr. Raimundo Guedes dos Santos e da empresa WSA Serviços, Comércio e Indústria Ltda., pelos seguintes atos:
Atos impugnados pelo gestor: não comprovação da boa e regular aplicação dos recursos federais transferidos pelo Convênio Siconv 702143/2008 (...) , ante a não apresentação das filmagens, fotografias e/ou outros instrumentos lícitos constando o nome e a logomarca do Ministério do Turismo, que comprovassem a efetiva realização dos serviços contratados à empresa WSA Serviços, Comércio e Indústria Ltda., nos termos das Notas Técnicas de Análise e Apuração 120/2012 e 0623/2013.
Atos impugnados pela empresa: recebimento de recursos federais provenientes do Convênio Siconv 702143/2008 (...) , cuja realização não foi efetivamente comprovada, haja vista a falta de evidências por meio de filmagens, fotografias e/ou outros instrumentos lícitos que permitissem inferir a execução dos serviços, nos termos das Notas Técnicas de Análise e Apuração 120/2012 e 0623/2013, gerando enriquecimento indevido, com responsabilidade solidária pela reparação do erário.
Dispositivos violados: Termo de convênio, Portaria Interministerial MP/MF/CGU 127/2008, art. 93 do Decreto-lei 200/1967. arts. 62 e 63 da Lei 4.320/64 e arts. 25, 26, 59 da Lei 8.666/1993.
6.	Na oportunidade, apenas a empresa contratada apresentou defesa, alegando, em suma, não ter localizado na Prefeitura ou em seu histórico de notas fiscais vestígios de vínculo, em qualquer época, mediante contrato ou prestação de serviços, não tendo recebido os pagamentos questionados. Com isso, pediu sua exclusão da relação processual. O pleito da empresa foi assim acatado pela instrução de peça 21:
'9. Mediante os argumentos trazidos pela empresa, procedeu-se nova análise da documentação que compõe todo o processo, onde se pode enumerar os seguintes pontos:
9.1. pelo extrato bancário constante da peça 1, p. 142, pode-se observar que todas as retiradas bancárias ocorreram mediante saque contra recibo, não tendo havido a emissão de cheque para a empresa, o que contribuiria para identificação do favorecido; e
9.2. as assinaturas do representante da empresa WSA Serviços, Comércio e Indústria Ltda. constantes do contrato e recibos (peça 1, p. 154-158) são divergentes. E, quando se compara com a cédula de identidade anexada à procuração de peça 15, verifica-se que a diferença é ainda mais substancial.
10. A partir dos fatos contidos nos autos e das informações trazidas pela empresa, observa-se frágil a evidência de que, de fato, ela participou e venceu a licitação, bem como recebeu o pagamento pelos serviços supostamente realizados.
11. Na fase da citação, o ato impugnado baseou-se em fatos e documentações (contrato, recibo e notas fiscais) contidos no processo, em cuja defesa, a empresa questionou a sua veracidade.
12. Adicionalmente a este questionamento, tem-se os saques efetuados pela própria prefeitura, mediante recibo, que vão em desacordo com a norma específica para convênio, além de tornar frágil a comprovação do real favorecido.
13. (...) Desta forma, seria temerário incluir a empresa como responsável pelas irregularidades apontadas, sendo, pois, acolhida a sua defesa.'
7.	A matéria foi objeto de julgamento, cujo Acórdão 3220/2017-TCU-Segunda Câmara, de 11/4/2017 (peça 24) , assim decidiu:
'9.1. excluir da relação processual o Sr. Raimundo Matias Barbosa (XXX.173.272-XX) e a empresa WSA Serviços, Comércio e Indústria Ltda. (07.288.667/0001-80) ;
9.2. julgar irregulares as contas do Sr. Raimundo Guedes dos Santos, com fundamento nos arts. 1º, inciso I, 16, inciso III, alínea 'c', 19, caput, e 23, inciso III, da Lei 8.443/1992, condenando-o ao pagamento da quantia de R$ 200.000,00 (duzentos mil reais) , atualizada monetariamente e acrescida de juros de mora, calculados a partir de 5/5/2009 até o dia da efetiva quitação, fixando-lhe o prazo de 15 (quinze) dias, a contar da notificação, para que comprove, perante o Tribunal (art. 214, inciso III, alínea 'a', do Regimento Interno do TCU) , o recolhimento da dívida aos cofres do Tesouro Nacional, nos termos da legislação em vigor;
9.3. aplicar ao Sr. Raimundo Guedes dos Santos a multa prevista no art. 57 da Lei 8.443/1992, na importância de R$ 32.000,00 (trinta e dois mil reais) , com a fixação do prazo de quinze dias, a contar da notificação, para que comprove, perante o Tribunal (art. 214, inciso III, alínea 'a', do Regimento Interno/TCU) , o recolhimento da dívida ao Tesouro Nacional, atualizada monetariamente desde a data do presente acórdão até a do efetivo recolhimento, se for paga após o vencimento, na forma da legislação em vigor;
8.	Inconformado com a decisão, o Sr. Raimundo Guedes impetrou recurso de revisão, que foi rejeitado pelo Acórdão 1050/2020-TCU-Plenário (peça 77) . No entanto, essa mesma decisão decretou a nulidade da citação empreendida por meio do Ofício 1.179/2016- TCU/SECEX-PB, de 4/10/2016 (peça 9) e dos atos processuais dela decorrentes, tornando insubsistentes, por conseguinte, os subitens 9.2 a 9.5 do Acórdão 3220/2017-TCU-Segunda Câmara, mantendo-se em seus exatos termos, todavia, o subitem 9.1 da aludida deliberação, por meio do qual foram excluídos da presente 'relação processual o Sr. Raimundo Matias Barbosa (043.173.272- 87) e a empresa WSA Serviços, Comércio e Indústria Ltda. (07.288.667/0001-80) '.
9.	 Por essa razão, o Relator, Exmo. Ministro Marcos Bemquerer, determinou que se fizesse novamente a citação do Sr. Raimundo Guedes dos Santos, restituindo os presentes autos à Secex-TCE, com vistas à realização de nova citação do responsável acima referenciado, para que, com fundamento nos arts. 11 e 12, inciso II, da Lei 8.443/1992 e no prazo de 15 (quinze) dias, recolhesse os valores apurados neste feito e/ou apresentasse alegações de defesa acerca das irregularidades a ele atribuídas, observadas as disposições legais e regulamentares pertinentes, em especial a Resolução/TCU 170/2004.
10.	Foram analisados os pressupostos de procedibilidade da IN/TCU 71/2012, verificando-se que não houve o transcurso de mais de dez anos desde o fato gerador sem que tenha havido a notificação dos responsáveis pela autoridade administrativa federal competente (art. 6º, inciso II, c/c art. 19 da IN/TCU 71/2012, modificada pela IN/TCU 76/2016) , uma vez que o fato gerador da irregularidade sancionada ocorreu em 2009 e o Sr. Raimundo Guedes foi notificado sobre as irregularidades pela autoridade administrativa competente em 2012 (peça 1, p. 196-198 e 206-212) e 2013  (peça 1, p. 273) .
11.	Verificou-se, ainda, que o valor atualizado do débito apurado (sem juros) em 1º/1/2017 era de R$ 324.680,00, portanto superior ao limite mínimo de R$ 100.000,00, na forma estabelecida conforme os arts. 6º, inciso I, e 19 da IN/TCU 71/2012, modificada pela IN/TCU 76/2016.
12.	Informou-se que foi encontrado débito imputável ao responsável em outros processos no Tribunal: Processo 036.458/2019-8 (TCE, aberto) , Processo 018.531/2019-9 (TCE, aberto) , Processo 019.926/2020-0 (TCE, aberto) , estando, assim, a tomada de contas especial devidamente constituída e em condição de ser instruída.
13.	No exame técnico realizado no pronunciamento de Subunidade, por meio do qual foi proposta a realização de nova citação do responsável (peça 90) , foi evidenciado que, segundo os relatórios da prestação de contas (peça 1, p. 132-136) , o objeto do convênio constituía-se destas fases/etapas, tendo as três primeiras sido pagas com recursos da contrapartida:
	Etapa
	Descrição
	Qtd.
	Valor (R$) 

	1
	Confecção de camisas em fio 301, policromia, cor branca, tamanho único com unidade
	450
	9.000,00

	2
	Confecção de material promocional do evento
	2.000
	5.000,00

	3
	Confecção de material promocional do evento
	3.000
	6.000,00

	4
	Contratação de empresa especializada na realização de show pirotécnico
	1
	30.000,00

	5
	Contratação de serviços de iluminação
	1
	34.000,00

	6
	Contratação de serviços de sonorização do evento sonorização palco
	1
	25.000,00

	7
	Contratação de show musical com atração nacional cachê
	1
	75.000,00

	8
	Contratação de show musical com atração regional cachê
	2
	21.000,00

	9
	Ornamentação do palco para realização do evento
	1
	15.000,00

14.	As irregularidades constatadas foram divididas nos seguintes tópicos (peça 90, p. 4) :
14.1	Possível simulação da realização do Convite 32/2008 e contratação de serviços sem licitação
14.1.1 Naquela análise, foi aventada a possibilidade de ter havido simulação da realização do Convite 32/2008 e contratação de serviços sem licitação. Foi analisado que segundo a prestação de contas (peça 1, p. 132-160) , o dinheiro transferido pelo MTur fora utilizado para pagamento das etapas 4 a 9, no exato valor total de R$ 200.000,00 e que as etapas custeadas com recursos federais compuseram uma única licitação (Convite 32/2008) e que todos os preços individuais da proposta contratada (peça 1, p. 166) eram exatamente iguais aos previstos no plano de trabalho do convênio (item 14) .
14.1.2 Observou-se, ainda, que o despacho de homologação e adjudicação do Convite 32/2008 (peça 1, p. 150) e a assinatura do contrato (peça 1, p. 156) teriam ocorrido em 29/12/2008, mas a proposta orçamentária da empresa data de 16/2/2009, mesma data da nota fiscal (peça 1, p. 160-166) . Ou seja, observou-se que a proposta foi posterior à licitação e ao contrato.
14.1.3 Além disso, referido despacho de homologação e adjudicação do Convite 032/2008 (peça 1, p. 150) teria sido assinado pelo Sr. Raimundo Guedes dos Santos em 29/12/2008, quando o prefeito naquele instante era o Sr. Raimundo Matias Barbosa. Enquanto isso, o contrato (peça 1, p. 156) , que teria sido da mesma data daquele despacho de homologação e adjudicação, foi assinado pelo Sr. Raimundo Matias Barbosa.
14.1.4 Também as assinaturas do representante da contratada, WSA Serviços, Comércio e Indústria Ltda., constantes do contrato (peça 1, p. 156) , dos recibos (peça 1, p. 158) e da proposta orçamentária da empesa (peça 1, p. 166) são divergentes. E, quando se compara com a cédula de identidade anexada à procuração de peça 15, verifica-se que a diferença é ainda mais substancial.
14.1.5 Assim, ressaltou-se que os fatos constituíam indícios fortes de simulação da licitação Convite 32/2008, com grave infração à norma constitucional e legal, cabendo, com isso, além da citação, ouvir também em audiência o responsável Sr. Raimundo Guedes. Com efeito, é pacífico na jurisprudência que indícios vários e concordantes fazem prova de fraude à licitação (Acórdão 107/2014-TCU-Plenário, rel. André de Carvalho) .
14.2	Contratação irregular de intermediário entre o ente público e os artistas ou empresários exclusivos, visto a ausência de comprovação de que a contratada detinha direito de exclusividade sobre as bandas que teriam se apresentado no evento objeto do convênio.
14.2.1 Inicialmente, ressaltou-se que, acerca da contratação direta de bandas para a realização de shows, o Acórdão 96/2008-TCU-Plenário, Sessão de 30/1/2008, prolatado em feito relatado pelo Exmo. Ministro Benjamim Zymler, determinou ao Ministério do Turismo, dentre outras, a obrigatoriedade de adoção de algumas providências a serem tomadas pela Convenente na execução de Convênio com recursos federais, as quais deveriam ser comprovadas quando da prestação de contas, sob pena de glosa dos valores envolvidos:
'9.5.1. quando da contratação de artistas consagrados, enquadrados na hipótese de inexigibilidade prevista no inciso III do art. 25 da Lei nº 8.666/1992, por meio de intermediários ou representantes:
9.5.1.1. deve ser apresentada cópia do contrato de exclusividade dos artistas com o empresário contratado, registrado em cartório. Deve ser ressaltado que o contrato de exclusividade difere da autorização que confere exclusividade apenas para os dias correspondentes à apresentação dos artistas e que é restrita à localidade do evento;
9.5.1.2. o contrato deve ser publicado no Diário Oficial da União, no prazo de cinco dias, previsto no art. 26 da Lei de Licitações e Contratos Administrativos, sob pena de glosa dos valores envolvidos.'
14.2.2 Posteriormente, a jurisprudência dessa Corte de Contas sobre o tema evoluiu, e no Acórdão 1435/2017-TCU-Plenário, Sessão de 5/7/2017, proferido em processo de Consulta relatado pelo Exmo. Ministro Vital do Rêgo (com Voto de Revisor do Exmo. Ministro Augusto Sherman) , o TCU respondeu ao Ministério do Turismo o seguinte:
'9.2.1. a apresentação apenas de autorização/atesto/carta de exclusividade que confere exclusividade ao empresário do artista somente para o (s) dia (s) correspondente (s) à apresentação deste, sendo ainda restrita à localidade do evento, não atende aos pressupostos do art. 25, inciso III, da Lei 8.666/1993, representando impropriedade na execução do convênio;
9.2.2. do mesmo modo, contrariam o sobredito dispositivo legal as situações de contrato de exclusividade - entre o artista/banda e o empresário - apresentado sem registro em cartório, bem como de não apresentação, pelo convenente, do próprio contrato de exclusividade;
9.2.3. tais situações, no entanto, podem não ensejar, por si sós, o julgamento pela irregularidade das contas tampouco a condenação em débito do (s) responsável (is) , a partir das circunstâncias inerentes a cada caso concreto, uma vez que a existência de dano aos cofres públicos, a ser comprovada mediante instauração da devida tomada de contas especial, tende a se evidenciar em cada caso, entre outras questões, quando:
9.2.3.1. houver indícios de inexecução do evento objeto do convênio; ou
9.2.3.2. não for possível comprovar o nexo de causalidade, ou seja, que os pagamentos tenham sido recebidos pelo artista ou por seu representante devidamente habilitado, seja detentor de contrato de exclusividade, portador de instrumento de procuração ou carta de exclusividade, devidamente registrados em cartório.'
14.2.3. Desse julgado, extrai-se o entendimento de que o pressuposto é que a inexigibilidade se aplica somente a artista ou banda, e não a produtora de eventos e, portanto:
a)	 a contratação de artistas, via intermediário, por inexigibilidade de licitação, baseada em exclusividade, deve ser feita mediante a apresentação de Contrato de Exclusividade;
b) não são contratos de exclusividade considerados legalmente válidos para fins de contratação de intermediários de artistas por inexigibilidade, a serem pagos com recursos federais, os documentos: i. restritos ao dia do evento; ii. restritos à localidade do evento; iii. não registrados em cartório;
c) a não apresentação do contrato de exclusividade pela entidade convenente, ou a apresentação de contrato não considerado válido, configura burla ao art. 25, inciso III, da Lei 8.666/1993;
d) em caso de ocorrência no disposto na alínea 'c' (contratação indevida de intermediário de artistas por inexigibilidade) , para se considerar que há uma segunda irregularidade, de não comprovação da boa e regular utilização de recursos, causadora de danos ao Erário, deverá se verificar a ocorrência de uma dessas duas situações: i. inexecução física; ou ii. ausência de comprovação de nexo causal entre os recursos do convênio e pagamentos aos artistas (entenda-se como nexo causal, o pagamento ao artista, ao representante legal da banda, ou ao intermediário exclusivo legalmente constituído) .
14.2.4 No caso em tela, considerando os indícios de simulação do Convite 32/2008, houve contratação direta para apresentações dos artistas e, portanto, violação ao art. 25, inciso III, da Lei 8.666/1993, dado que não foi apresentado pelo responsável qualquer elemento tendente a demonstrar que a empresa WSA Serviços, Comércio e Indústria Ltda - EPP (CNPJ 07.288.667/0001-80) possuía contrato de exclusividade sobre as bandas que teriam se apresentado no evento. Essa constatação, portanto, também foi alvo de audiência do Sr. Raimundo Guedes, proposta no referido pronunciamento de subunidade (peça 90, p. 6) .
14.3	Não comprovação da boa e regular aplicação dos recursos do Convênio, posto não ser possível estabelecer o devido nexo causal entre eles e as despesas apresentadas, em face da movimentação em espécie da verba federal e da ausência de comprovação do recebimento dos cachês por parte dos artistas ou seus representantes legais.
14.3.1 Também foi assinalado que não consta dos autos qualquer elemento que comprove o recebimento dos cachês por parte das 3 atrações artistas [Rabo de Vaca (R$ 10.500,00) , Feras do Forró (R$ 10.500,00) e Calcinha Preta (R$ 75.000,00) ] previstas no plano de trabalho (etapas 7 e 8) ou por seus representantes exclusivos legalmente constituídos, circunstância que impede o estabelecimento de nexo causal entre os recursos do convênio e as despesas referentes às bandas musicais.
14.3.2 Ademais, observou-se que conforme extratos bancários (peça 1, p. 142) , os recursos foram retirados da conta específica do convênio mediante saque contra recibo, impedindo, assim, o nexo causal entre os recursos federais utilizados e a totalidade das despesas correspondentes. A propósito, a cláusula sétima, parágrafo segundo, inciso II do convênio, previa que os pagamentos só poderiam ser realizados exclusivamente mediante crédito na conta bancária de titularidade dos fornecedores e prestadores de serviços.
14.3.3 O entendimento jurisprudencial é de que essa forma de pagamento não permite o estabelecimento de liame entre o dinheiro e as despesas, consoante trecho adiante do Voto do Acórdão 1050/2020-TCU-Plenário, rel. Aroldo Cedraz:
'4. Quanto ao Sr. Raimundo Matias Barbosa e à empresa WSA Serviços, Comércio e Indústria Ltda., ambos foram excluídos da presente relação processual nos termos do subitem 9.1 do Acórdão 3220/2017-TCU-Segunda Câmara, o que se deu pelas razões que fundamentam o mencionado decisum, com destaque para as seguintes:
'9. Analisando os extratos bancários da conta movimentadora dos recursos, verifico que as retiradas de recursos da conta corrente ocorreram mediante 'saque contra recibo', o que significa, de acordo com a definição extraída do Relatório que fundamentou o Acórdão 3032/2009-TCU-Segunda Câmara, 'operação bancária mediante a qual o correntista, ou seu proposto, comparece pessoalmente ao terminal de caixa e resgata o valor solicitado, mediante o fornecimento de cheque avulso pela instituição bancária.'.
10. Assim, com base nas informações bancárias, não há como se afirmar que os valores em tela foram destinados à empresa WSA Serviços, Comércio e Indústria Ltda.. Portanto, não pode essa empresa ser responsabilizada pelo débito apurado nos autos. (grifo acrescido) 
14.3.4 Em atendimento à citação, a empresa WSA Serviços, Comércio e Indústria Ltda. declarou (peça 19) que procedeu buscas junto à Prefeitura Municipal de Japurá/AM, bem como ao seu histórico de Notas Fiscais de Serviços emitidas, sendo impossível detectar, em qualquer época, a existência de vínculo, mediante contrato ou prestação de serviços com o referido órgão, não sendo, pois, beneficiária ou recebedora de valor financeiro ou remuneração. A declaração reforçou a ausência do referido nexo causal.
14.3.5 Portanto, foi proposta a citação do referido gestor pela não comprovação da boa e regular aplicação financeira dos recursos do convênio em tela, em face da ausência de nexo causal entre os recursos do convênio e as despesas declaradas, consubstanciada nos fatos acima referidos.
14.4	Ausência de comprovação da execução das etapas (4 a 9) custeadas com recursos federais
14.4.1 Foi analisado que a nota técnica de análise 120/2012 (peça 2, p. 186) fez estas observações acerca da comprovação da execução do evento, a partir dos elementos da prestação de contas do convênio:
	Item
	Observações

	Divulgação e material promocional
	l-Encaminhou amostra do folder (peça 1, p. 180) , contudo o material está em desacordo com o especificado no plano de trabalho.
2-Encaminhou também amostra da camiseta (peça 1, p. 184) 
3-Não encaminhou amostra do cartaz.
4-Não apresentou as declarações de recebimento dos materiais.

	Realização do evento
	Não apesentou fotografia, filmagem e/ou material de divulgação pós-evento (publicação em jornais, revistas ou reportagens televisivas) , que comprovem a efetiva realização do evento e a aplicação da logomarca do MTur;
Não encaminhou fotografias de cada show/apresentação, filmagem e/ou material de divulgação pós-evento (publicação em jornais, revistas ou reportagens televisivas) , que comprovem sua efetiva realização no evento proposto;
Não apresentou fotografias e/ou filmagem de cada item listado no plano de trabalho;
Não apresentou declaração individual do prestador de serviço com RG e CPF discriminando a função exercida detalhada, o valor contratado e o período de execução, de acordo com o aprovado no plano de trabalho;
Não apresentou declaração de autoridade local atestando a realização do evento.

14.4.2 Abordou-se que a efetiva realização de eventos artísticos ou culturais custeados com recursos de convênios celebrados com o Ministério do Turismo deve ser demonstrada por intermédio dos documentos mencionados nas normas vigentes à época e respectivos termos de convênio. Em regra, são exigidos os elementos comprobatórios descritos no quadro acima.
14.4.3 Assim, constatou-se que o termo de convênio não previa a apresentação de vídeos, fotografias, cd, dvds ou filmagens, mas, a cláusula décima segunda, parágrafo segundo, letra 'g', do Convênio (peça 1, p. 45) exigia a apresentação de '02 (duas) Declarações atestando a execução do objeto deste Convênio, sendo uma da CONVENENTE e a outra de autoridade local'.
14.4.4 Ademais, ao julgar consulta, este Tribunal firmou os seguintes entendimentos em caráter normativo, expresso nos subitens 9.2.1 e 9.2.2 do Acórdão 1459/2012-TCU-Plenário:
'9.2.1 a análise de prestação de contas relativas a convênios celebrados pelo Ministério do Turismo deve observar, quanto aos documentos que a compõem, a legislação vigente à época da celebração da avença e o prescrito no termo de ajuste, sendo sempre necessário que o cumprimento do objeto pelo convenente reste indubitavelmente comprovado;
9.2.2 para as situações anteriores a 2010, caso os documentos enumerados no art. 28 Instrução Normativa STN 1/97 e no art. 58 da então vigente Portaria Interministerial 127/2008 não sejam suficientes para comprovar a execução do objeto do convênio, poderão ser exigidos outros elementos de prova, tais como os estabelecidos a partir daquele ano (fotografias, jornais pós-evento, CDs, DVDs, entre outros) ;'
14.4.5 No caso sobre exame, conforme observações da nota técnica 120/2012, constatou-se que realmente não foram apresentados elementos que permitissem aferir a efetiva realização do evento, inclusive dos shows. Restou caracterizado, portanto, prejuízo ao erário imputável ao ex-prefeito, pelo valor integral dos recursos federais utilizados, na linha de entendimento exposta no voto do Ministro Bruno Dantas condutor do Acórdão 133/2015-TCU-Primeira Câmara, cabendo citar o gestor municipal:
'2. Não foram encaminhados pelo convenente ao Ministério do Turismo filmagens ou fotografias do evento, constando o nome e a logomarca do MTur, o que, por si só, já é motivo de glosa dos recursos do convênio, em razão de ser peça fundamental para a comprovação de realização do objeto.'
14.5	Prescrição da Pretensão Punitiva
14.5.1 Como comentando no pronunciamento, vale ressaltar que a pretensão punitiva do TCU, conforme Acórdão 1441/2016-TCU-Plenário, Relator: Min. Benjamin Zymler, que uniformizou a jurisprudência acerca dessa questão, subordina-se ao prazo geral de prescrição indicado no art. 205 do Código Civil, que é de dez anos, contado da data de ocorrência da irregularidade sancionada, nos termos do art. 189 do Código Civil, sendo este prazo interrompido pelo ato que ordenar a citação, a audiência ou a oitiva dos responsáveis.
14.5.2 No caso em exame, observou-se que não houve prescrição da pretensão punitiva, uma vez que as irregularidades ocorreram em 2009 e que permanece válido o ato de ordenação da citação realizado em 25/8/2016 (peça 7) , antes, portanto, de dez anos dos fatos.
14.5.3 Outrossim, embora referido ato (peça 7) só tenha autorizado a realização de citação, os fatos objetos da audiência ora propostos estão intimamente ligados às causas impeditivas da irregularidade motivadora daquela citação, qual seja, não comprovação da boa e regular aplicação dos recursos [além da licitação, os indícios apontam para simulação da contratação e do pagamento à empresa, tornando imprestável as notas fiscais e recibos, confirmando, assim, a falta de nexo causal entre o dinheiro federal e referida documentação/despesas]. Dessa forma, entendeu-se que o ato de ordenação da citação voga como interrupção da prescrição punitiva dos fatos alvo da referida audiência.
15.	Portanto, a conclusão alcançada foi a de que o exame das ocorrências descritas na seção 'Exame Técnico' permitiu, na forma do art. 202 do Regimento Interno/TCU, definir a responsabilidade pelos atos de gestão inquinados, bem como a adequada caracterização do débito, cabendo a citação e audiência do responsável, conforme determinação do Relator exarada no despacho de peça 89.
16.	Assim sendo, a proposta de encaminhamento consistiu em:
'40.1. realizar a citação, nos termos dos arts. 10, § 1º e 12, inciso II, da Lei 8.443/1992, c/c o art. 202, inciso II, e §1º, do Regimento Interno/TCU, do Sr. Raimundo Guedes dos Santos (CPF XXX.116.932-XX) , ex-Prefeito do Município de Japurá/AM (gestão 2009-2012) , para, no prazo de quinze dias, a contar do recebimento do ofício citatório, apresentar alegações de defesa quanto às ocorrências abaixo indicadas, em razão das condutas também especificadas, ou recolher aos cofres do Tesouro Nacional, a importância abaixo identificada, atualizada monetariamente a partir da data indicada até o seu recolhimento:
Irregularidade 1: não comprovação da boa e regular execução física do Convênio Siconv 702143/2008, celebrado entre o então Ministério do Turismo e a Prefeitura Municipal de Japurá/AM, e que tinha por objetivo a realização do evento intitulado 'Reveillon';
Conduta: não apresentar imagens (fotografias ou filmagens) ou outros documentos capazes de provar a execução física dos serviços contratados à empresa WSA Serviços, Comércio e Indústria Ltda.
Nexo de Causalidade: a conduta impediu comprovar a adequada execução física do objeto pactuado no convênio, de modo que se caracterizou a impossibilidade de que se comprovasse a boa e regular gestão de recursos repassados;
Culpabilidade: não há excludentes de ilicitude, de culpabilidade e de punibilidade. É razoável supor que os responsáveis tinham consciência da ilicitude de sua conduta. Era exigível conduta diversa da praticada, qual seja, comprovar por meio de documentos a efetiva execução de todos os itens previstos no contrato firmado com a empresa.
Dispositivos violados: art. 37, caput, c/c o art. 70, parágrafo único, da Constituição da República Federativa do Brasil; art. 93 do Decreto-lei 200/1967; termo de convênio; Portaria Interministerial MP/MF/CGU 127/2008; arts. 62 e 63 da Lei 4.320/64; arts. 25, 26, 59 da Lei 8.666/1993.
Evidências: Notas Técnicas de Análise e Apuração 120/2012 e 0623/2013 (peça 1) .
Irregularidade 2: não comprovação da boa e regular aplicação financeira dos recursos do Convênio Siconv 702143/2008, celebrado entre o então Ministério do Turismo e a Prefeitura Municipal de Japurá/AM, e que tinha por objetivo a realização do evento intitulado 'Reveillon', haja vista os fatos adiante não permitirem estabelecer nexo causal entre mencionados recursos e as despesas declaradas:
a) pagamento das despesas mediante saque contra recibo;
b) ausência de comprovação de que a empresa intermediária, contratada irregularmente mediante licitação possivelmente simulada, pagou os cachês das bandas ou cantores que teriam se apresentado no evento.
Conduta:
a) realizar/autorizar saque contra recibo dos recursos do convênio;
b) não apresentar comprovantes [notas fiscais, recibos ou outros documentos equivalentes) do pagamento pela empresa contratada [WSA Serviços, Comércio e Indústria Ltda.] dos cachês às bandas/cantores [Rabo de Vaca (R$ 10.500,00) , Feras do Forró (R$ 10.500,00) e Calcinha Preta (R$ 75.000,00) ] que teriam se apresentado no evento ou a seus representantes legais ou empresários exclusivos, sendo essa representação ou exclusividade registrada em cartório;
Nexo de Causalidade: as condutas impediram comprovar o nexo entre as despesas apresentadas e os recursos federais repassados no âmbito do convênio e, por conseguinte, a comprovação da sua boa e regular aplicação;
Culpabilidade: não há excludentes de ilicitude, de culpabilidade e de punibilidade. É razoável supor que os responsáveis tinham consciência da ilicitude de sua conduta. Era exigível conduta diversa da praticada, qual seja, efetuar o pagamento mediante crédito na conta bancária de titularidade dos fornecedores e prestadores de serviços e apresentar a documentação comprobatória do recebimento dos cachês pelos artistas/bandas.
Dispositivos violados: art. 70, parágrafo único, da Constituição Federal de 1988; art. 93 do Decreto-lei 200/1967; art. 50, §3º, da Portaria Interministerial 127/2008; e Termo de Convênio 702143, Cláusula Sétima, Item II.
Evidências: Notas Técnicas de Análise e Apuração 120/2012 e 0623/2013 (peça 1) .
	Quantificação do débito (é o mesmo para as duas irregularidades) : 
	Valor Histórico (R$) 
	Data de ocorrência

	200.000,00
	5/5/2009

	Valor atualizado do débito até 15/9/2020: R$ 363.380,00.
Cofre credor: Tesouro Nacional
40.2. realizar a audiência do Sr. Raimundo Guedes dos Santos (CPF XXX.116.932-XX) , ex-Prefeito do Município de Japurá/AM (gestão 2009-2012) , com fundamento nos arts. 10, § 1º, e 12, incisos I e III, da Lei 8.443/1992 c/c o art. 202, incisos I e III, do RI/TCU, para no prazo de quinze dias, apresentar razões de justificativa quanto às irregularidades detalhadas a seguir:
Irregularidade 1: possível simulação do Convite 32/2008 e contratação de serviços sem licitação, consubstanciadas nos indícios adiante:
a) todos os preços individuais da proposta contratada (peça 1, p. 166) são exatamente iguais aos previstos no plano de trabalho do convênio (item 14) ;
b) o despacho de homologação e adjudicação do Convite 32/2008 (peça 1, p. 150) e a assinatura do contrato (peça 1, p. 156) teriam ocorrido em 29/12/2008, mas a proposta orçamentária da empresa data de 16/2/2009, mesma data da nota fiscal (peça 1, p. 160-166) . Ou seja, a proposta é posterior à licitação e ao contrato;
c) o despacho de homologação e adjudicação do Convite 032/2008 (peça 1, p. 150) teria sido assinado pelo Sr. Raimundo Guedes dos Santos em 29/12/2008, quando o prefeito naquele instante era o Sr. Raimundo Matias Barbosa. Enquanto isso, o contrato (peça 1, p. 156) , que teria sido da mesma data daquele despacho de homologação e adjudicação, foi assinado pelo Sr. Raimundo Matias Barbosa;
d) as assinaturas do representante da contratada, WSA Serviços, Comércio e Indústria Ltda. (CNPJ 07.288.667/0001-80) , constantes do contrato (peça 1, p. 156) , dos recibos (peça 1, p. 158) e da proposta orçamentária da empesa (peça 1, p. 166) são divergentes. E, quando se compara com a cédula de identidade anexada à procuração de peça 15, verifica-se que a diferença é ainda mais substancial;
e) a empresa WSA Serviços, Comércio e Indústria Ltda. declarou (peça 19) que procedeu buscas junto à Prefeitura Municipal de Japurá/AM, bem como ao seu histórico de Notas Fiscais de Serviços emitidas, sendo impossível detectar, em qualquer época, a existência de vínculo, mediante contrato ou prestação de serviços com o referido órgão, não sendo, pois, beneficiária ou recebedora de valor financeiro ou remuneração;
Condutas: assinar o despacho de homologação e adjudicação do Convite 32/2008, manter o contrato decorrente e incluir na prestação de contas cópias do referido despacho, do contrato firmado com a empresa WSA Serviços, Comércio e Indústria Ltda. (CNPJ 07.288.667/0001-80) , proposta comercial, recibos e notas fiscais da contratada;
Nexo de Causalidade: as condutas praticadas deram resultaram na simulação a licitação e contratação direta do objeto conveniado, com violação à Constituição Federal e à Lei de Licitações e Contratos;
Dispositivos violados: art. 37, inciso XXI, da Constituição Federal; art. 2º da Lei 8.666/1993;
Evidências: despacho de homologação do Convite 32/2008 (peça 1, p. 150) ; contrato (peça 1, p. 156) ; proposta comercial, recibos e notas fiscais da empresa WSA Serviços, Comércio e Indústria Ltda. (CNPJ 07.288.667/0001-80) (peça 1, p. 160-166) ; procuração (peça 15) ; defesa de da empresa (peça 19) .
Irregularidade 2: contratação direta de intermediário entre o ente público e os artistas ou empresários exclusivos, no âmbito de Contrato firmado com a empresa WSA Serviços, Comércio e Indústria Ltda. (CNPJ 07.288.667/0001-80) (peça 1, p. 154) , visto que o interposto não apresentou contratos de exclusividade dos artistas com registro em cartório, nem comprovou os pagamentos de cachês diretamente aos artistas;
Condutas: firmar o convênio, ratificar o resultado do Convite 32/2008 e manter o Contrato firmado com a empresa WSA Serviços, Comércio e Indústria Ltda. (peça 1, p. 154) , cujos objetos eram a intermediação de artistas ou bandas para os quais a empresa não possuía contratos de exclusividade válidos para fins de contratação;
Nexo de Causalidade: a ratificando do Convite 32/2008 e a manutenção do contrato resultou na contratação irregular;
Dispositivos violados: art. 25, inciso III, da Lei 8.666/1993; art. 49 da Portaria Interministerial 127/2008; Convênio 702143/2008, Cláusula Terceira, Item II, alínea 'h';
Evidências: despacho de homologação do Convite 32/2008 (peça 1, p. 150) ; contrato (peça 1, p. 156) ; proposta da empresa, recibos e notas fiscais da empresa WSA Serviços, Comércio e Indústria Ltda. (CNPJ 07.288.667/0001-80) (peça 1, p. 160-166) ; procuração (peça 15) ; defesa de da empresa (peça 19) .
40.3. encaminhar ao Raimundo Guedes dos Santos (CPF XXX.116.932-XX) , nos termos do art. 11 da Resolução-TCU 170/2004, cópia desta instrução, para subsidiar eventual defesa, bem como informar-lhe que:
a)	 caso venham a ser condenados pelo Tribunal, o débito ora apurado será acrescido de juros de mora, desde a data da ocorrência até a data do recolhimento, nos termos do § 1º do art. 202 do RI/TCU;
b)	 o recolhimento tempestivo do débito somente saneará o processo caso seja reconhecida a sua boa-fé e não se constate outra irregularidade nas contas, nos termos do art. 12, inciso VI, da Resolução-TCU 170/2004;
c)	 o não atendimento à citação implicará revelia, para todos os efeitos, dando-se prosseguimento ao processo, nos termos do art. 12, inciso VII, da Resolução-TCU 170/2004;
d) que a demonstração da correta aplicação dos recursos perante este Tribunal deve ocorrer por meio da apresentação de documentação probatória das despesas efetuadas, tais como notas fiscais, recibos, processos de pagamento, extratos bancários da conta específica dos recursos federais transferidos e da aplicação financeira, processos licitatórios, contratos e termos de adjudicação e homologação de licitações, bem como documentos que comprovem a execução do objeto do convênio;
e) o não acolhimento das alegações de defesa e/ou razões de justificativas poderá resultar no julgamento irregular das contas, imputação de débito e aplicação das sanções previstas na Lei 8.443/1992 (arts. 57, 58 e 60) .'
17.	Diante do pronunciamento de Unidade favorável (peça 91) e realizada a pesquisa de endereço correspondente (peça 93) e enviado o ofício 50552/2020-TCU (peça 94) , constando a ciência de recebimento assinada por Marcos José da Silva Dias (peça 102) . A resposta apresentada pelo responsável consta das peças 95 a 100.
EXAME TÉCNICO
18.	Resposta apresentada pela representante do Sr. Raimundo Guedes dos Santos (peças 96-100) 
18.1	A representante inicia seus argumentos repisando que a vigência do Convênio Siconv 702143/2008, celebrado com a Prefeitura Municipal de Japurá/AM foi de 29/12/2008 a 29/6/2009 e que os recursos previstos para sua implementação foram repassados pelo MTur e creditados na conta corrente em 5/5/2009 (peça 95, p. 2) .
18.2	Ela alega que a prestação de contas foi enviada na sua íntegra, constituída de relatório de cumprimento de objeto, relatório de execução físico-financeira, relação de pagamentos, relação de execução de receita e despesa, extratos bancários, notas fiscais, processo licitatório (Convite 032/2008 e Tomada de Preços 005/2008) e contrato.
18.3	Da comprovação da execução física do convênio Sincov 702143/2008.
18.3.1 A representante do responsável afirma que há provas inequívocas da execução do convênio, inclusive folder, notas fiscais e camisa do evento. Suscita que o TCU pode e deve efetuar diligências e ir ao local para atestar a ocorrência do evento. Sugere que o TCU deve circularizar e requerer à Secretaria de Fazenda do Estado do Amazonas todas as notas fiscais emitidas pela empresa WSA Serviços e Comércio e Indústria Ltda., ora responsável pela execução do evento, por meio das quais restará provada a legitimidade da nota e da execução dos serviços (peça 95, p. 3) .
18.3.2 Afirma que a 'festa de réveillon' foi realizada pelo Prefeito Raimundo Matias, cabendo ao Raimundo Guedes, responsável no presente processo, tão somente pagar as despesas avençadas no processo licitatório e administrativo realizados na gestão anterior. Por isso, considera que não se pode imputar-lhe responsabilidade (peça 95, p. 4) .
18.4	Inexistência de simulação do convite 32/2008
18.4.1 A representante do responsável defende que o convite foi realizado pelo gestor anterior, Sr. Raimundo Matias, não sendo possível imputar qualquer conduta dolosa ao responsável, o qual se limitou a pagar as despesas, após o atraso de quatro meses, quando o numerário foi repassado ao município (peça 95, p. 4) .
18.5	Da ausência de responsabilidade pela contratação da empresa WSA Serviços, Comércio e Indústria Ltda.
18.5.1 A representante do responsável alega que a contratação se deu na gestão anterior, haja vista não ter sido o Sr. Raimundo Guedes o contratante, apenas tendo pago as despesas face à comprovação da realização do evento (peça 95, p. 4) .
19.	Requer, com isso:
a) a admissão da defesa, porque tempestiva;
b) que seja diligenciado junto à Secretaria da Fazenda do Estado do Amazonas a legitimidade da nota fiscal da empresa WSA Serviços, Comércio e Indústria Ltda., bem como as notas anteriores e subsequentes;
c) a aprovação das contas com o julgamento improcedente da tomada de contas e liberação do gestor da responsabilidade.	
20.	Análise	
20.1	Primeiramente cabe ressaltar que a representante do responsável não apresentou nenhuma informação suplementar, baseada em documentação comprobatória, além daquelas já existentes e analisadas no processo, somente alegações superficiais de que o Sr. Raimundo Guedes não seria responsável pelas irregularidades constatadas bem como pelo dano ao erário apurado, bem como cópia da prestação de contas já constante dos autos (peças 96-100) .
20.2	Segundo o responsável, houve a comprovação da execução física do evento. Para ele estaria comprovada, sobretudo pela existência de folder, notas fiscais e camisa do evento. Repisa-se que não foram apresentados, por ocasião das alegações de defesa e razões de justificativa, quaisquer outros documentos que pudessem comprovar sua efetiva realização.
20.3	Conforme já abordado no pronunciamento de Subunidade, por meio da qual foi proposta a realização de citação e audiência do responsável, a nota técnica de análise 120/2012 (peça 2, p. 186) fez importantes observações acerca da falta de comprovação da execução do evento, a partir dos elementos da prestação de contas do convênio, já sintetizados no quadro constante do item 14.4.1 desta instrução e corroborada pela análise efetuada pela unidade técnica.
20.4	A representante do responsável sugere que o Tribunal efetue diligências a fim de atestar a ocorrência do evento entre outras questões relacionadas ao objeto do convênio. Entretanto, a jurisprudência prevê que constitui 'ônus do gestor a produção das evidências necessárias para comprovar o adequado uso de recursos públicos, não cabendo ao TCU, a pedido do responsável, realizar diligências para obtenção de provas adicionais às que se encontram no processo' (Acórdão 6214-2016-2ª Câmara, Relatora Min. Ana Arraes; Acórdão 8560/2012-2ª Câmara, Relator José Jorge; Acórdão 5516/2010-2ª Câmara, Relator Min. Raimundo Carreiro) . Sendo assim, cabe ao responsável e/ou seu representante a apresentação de quaisquer outros documentos de comprovação do evento e de sua defesa.
20.5	No que se refere às alegações de que a responsabilidade recairia somente sobre o Sr. Raimundo Matias, tal ponto já foi analisado no pronunciamento de Subunidade, no qual ficou evidenciado que os recursos foram transferidos e gastos integralmente pelo município a partir da  gestão do Sr. Raimundo Guedes e não durante a gestão do prefeito anterior.
20.6	A propósito, a representante do responsável defende que o convite foi realizado pelo gestor anterior, Sr. Raimundo Matias, não sendo possível imputar qualquer conduta dolosa ao responsável pela sua contratação, o qual se limitou a pagar as despesas, após o atraso de quatro meses, quando o numerário foi repassado ao município. Sobre esse ponto, foi analisado no pronunciamento de Subunidade que o despacho de homologação e adjudicação do Convite 32/2008 (peça 1, p. 150) e a assinatura do contrato (peça 1, p. 156) ocorreram em 29/12/2008, mas a proposta orçamentária da empresa data de 16/2/2009, mesma data da nota fiscal (peça 1, p. 160-166) , ou seja, observou-se que a proposta foi apresentada posteriormente à licitação e ao contrato, já na gestão do Sr. Raimundo Guedes dos Santos.
20.7	Ainda, consta da análise realizada o referido despacho de homologação e adjudicação do Convite 032/2008 (peça 1, p. 150) , assinado pelo Sr. Raimundo Guedes dos Santos em 29/12/2008, quando o prefeito naquele instante era o Sr. Raimundo Matias Barbosa. Enquanto isso, o contrato (peça 1, p. 156) , que teria sido da mesma data daquele despacho de homologação e adjudicação, foi assinado pelo Sr. Raimundo Matias Barbosa. Além dessas incoerências, as assinaturas do representante da contratada, WSA Serviços, Comércio e Indústria Ltda., constantes do contrato (peça 1, p. 156) , dos recibos (peça 1, p. 158) e da proposta orçamentária da empresa (peça 1, p. 166) também foram divergentes, da mesma forma que a cédula de identidade anexada à procuração de peça 15, cuja diferença foi ainda mais substancial.
20.8	Além disso, a própria empresa WSA Serviços, Comércio e Indústria Ltda. declarou (peça 19) haver procedido buscas junto à Prefeitura Municipal de Japurá/AM, bem como ao seu histórico de Notas Fiscais de Serviços emitidas, não tendo detectado, em qualquer época, a existência de vínculo, mediante contrato ou prestação de serviços com o referido órgão, não sendo, pois, beneficiária ou recebedora de valor financeiro ou remuneração.
20.9	Desse modo, configura-se participação direta e efetiva do Sr. Raimundo Guedes dos Santos na irregularidade mencionada, indicando grave infração à norma constitucional e legal, consubstanciada como fraude à licitação (Acórdão 107/2014-TCU-Plenário, rel. Min. Subst. André de Carvalho) .
20.10	Nesse contexto, tendo em vista as constatações consignadas no pronunciamento da Subunidade de peça 90 e nas linhas anteriores desta peça instrutiva, que indicam a ocorrência de irregularidades causadoras de danos ao erário ocasionadas pelo responsável, e não havendo nos autos elementos que possam atestar a sua boa-fé, devem as contas desse responsável serem julgadas irregulares, sendo ele condenado ao respectivo débito, com fulcro nos termos dos artigos arts. 1º, inciso I, 16, inciso III, alínea 'c', e 19, caput, da Lei 8.443/1992, e com arts. 1º, inciso I, 209, inciso III, 210 e 214, inciso III, do Regimento Interno/TCU (RI/TCU) , com aplicação de multa proporcional ao débito, fundamentada no art. 57, da Lei 8.443/1992 c/c o art. 267 do RI/TCU, bem como a multa prevista no art. 58 da Lei 8.443/1992 já que, no caso presente, é possível a aplicação concomitante das multas ao mesmo responsável pelo fato de os fatos motivadores de cada penalidade serem distintos (Acórdão 4194/2020-1ª Câmara, Relator Min. Benjamim Zymler) .
CONCLUSÃO
21.	Inicialmente, devem as alegações de defesa e razões de justificativa apresentadas pela representante do Sr. Raimundo Guedes dos Santos (CPF XXX.116.932-XX) serem rejeitadas, mantendo-se as irregularidades constatadas, a sua responsabilidade pelos atos de gestão inquinados e pelo débito ocorrido. Assim, devem as suas contas serem julgadas irregulares, sendo condenado ao débito apurado, com fulcro nos termos dos artigos 1º, inciso I, 16, inciso III, alínea 'c', e 19, caput, da Lei 8.443/1992, e com arts. 1º, inciso I, 209, inciso III, 210 e 214, inciso III, do Regimento Interno/TCU (RI/TCU) , com aplicação de multa proporcional ao débito, fundamentada no art. 57, da Lei 8.443/1992 c/c o art. 267 do RI/TCU, bem como a multa prevista no art. 58, inciso II, da Lei 8.443/1992, haja vista os fatos motivadores de cada penalidade serem distintos (Acórdão 4194/2020-1ª Câmara, Relator Benjamim Zymler) . Ressalte-se que a gradação das multas propostas deve considerar a gravidade dos fatos cometidos pelo responsável e, por fim, registre-se que não foram evidenciados indicativos de boa-fé do responsável, fato que permite o julgamento de mérito imediato. Ainda, cabe propor a aplicação da penalidade prevista no art. 60 da Lei 8.443/1992, diante da gravidade da infração cometida, que prevê a inabilitação do responsável por um período que variará de cinco a oito anos para o exercício de cargo em comissão ou função de confiança no âmbito da Administração Pública.
22.	Outrossim, como o Sr. Raimundo Matias Barbosa (CPF XXX.173.272-XX) e a empresa WSA Serviços, Comércio e Indústria Ltda. (CNPJ 07.288.667/0001-80) já foram excluídos da relação processual por decisão do Acórdão 3220/2017-TCU-Segunda Câmara, de 11/4/2017, sua exclusão não será objeto de proposta na presente instrução.
PROPOSTA DE ENCAMINHAMENTO
23.	Ante o exposto, submetem-se os autos à consideração superior, propondo:
23.1.	rejeitar as alegações de defesa e razões de justificativa do Sr. Raimundo Guedes dos Santos (CPF XXX.116.932-XX) ;
23.2	com fundamento nos termos dos artigos 1º, inciso I, 16, inciso III, alínea 'c', e 19, caput, da Lei 8.443/1992, e com arts. 1º, inciso I, 209, inciso III, 210 e 214, inciso III, do Regimento Interno/TCU julgar irregulares as contas do Sr. Raimundo Guedes dos Santos (CPF XXX.116.932-XX) , ex-prefeito municipal de Japurá/AM, gestão 2009-2012, condenando-o ao pagamento das quantias abaixo especificadas, com a fixação do prazo de 15 (quinze) dias para que comprove perante este Tribunal, em respeito ao artigo 214, inciso III, alínea 'a', do Regimento Interno do TCU, o recolhimento da dívida aos cofres do Tesouro Nacional, atualizada monetariamente e acrescida de juros de mora calculados a partir da data discriminada, até a data do recolhimento, abatendo-se na oportunidade a monta eventualmente ressarcida, na forma da legislação em vigor, em virtude das irregularidades que foram objeto de citação, descritas na matriz de responsabilização (Anexo) :
	Valor original (R$) 
	Data da ocorrência

	200.000,00
	          5/5/2009

23.3	aplicar, com fundamento no artigo 57 da Lei 8.443/1992 c/c o artigo 267 do Regimento Interno do TCU, multa ao Sr.  Raimundo Guedes dos Santos (CPF XXX.116.932-XX) , ex-prefeito municipal de Japurá/AM, gestão 2009-2012, individualmente e proporcionalmente ao débito apurado, fixando o prazo de 15 (quinze) dias, a partir da notificação, para que, nos termos do artigo 214, inciso III, alínea 'a', do Regimento Interno do TCU, comprove perante este Tribunal o recolhimento aos cofres do Tesouro Nacional do valor atualizado monetariamente desde a data do acórdão até a do efetivo recolhimento, se for pago após o vencimento, na forma da legislação em vigor;
23.4	aplicar, com fundamento no artigo 58, inciso II, da Lei 8.443/1992 c/c o artigo 267 do Regimento Interno do TCU, multa ao Sr. Raimundo Guedes dos Santos (CPF XXX.116.932-XX) , ex-prefeito municipal de Japurá/AM, gestão 2009-2012, individualmente, fixando o prazo de 15 (quinze) dias, a partir da notificação, para que, nos termos do artigo 214, inciso III, alínea 'a', do Regimento Interno do TCU, comprove perante este Tribunal o recolhimento aos cofres do Tesouro Nacional do valor atualizado monetariamente desde a data do acórdão até a do efetivo recolhimento, se for pago após o vencimento, na forma da legislação em vigor, em virtude das irregularidades que foram objeto de audiência, descritas na matriz de responsabilização (Anexo peça 103, p. 16-17) ;
23.5	diante da gravidade da infração, inabilitar o Sr. Raimundo Guedes dos Santos (CPF XXX.116.932-XX) por um período que variará de cinco a oito anos, para o exercício de cargo em comissão ou função de confiança no âmbito da administração pública federal, nos termos do art. 60 da Lei n. 8.443/1992;
23.6	autorizar, desde logo, nos termos do art. 28, inciso II, da Lei 8.443, de 1992, a cobrança judicial das dívidas, caso não atendidas às notificações;
23.7	autorizar, desde logo, o pagamento das dívidas mencionadas nos subitens anteriores, caso solicitado, em até 36 parcelas mensais e consecutivas, nos termos do art. 26 da Lei 8.443, de 1992 c/c o art. 217 do Regimento Interno - TCU, de 2011, fixando ao devedor o prazo de quinze dias, a contar do recebimento da notificação, para comprovar perante o Tribunal o recolhimento da primeira parcela e de trinta dias, a contar da parcela anterior, para comprovar o recolhimento das demais parcelas, devendo incidir sobre cada valor mensal, os encargos legais devidos (débito: juros de mora e atualização monetária; multa: atualização monetária) , na forma prevista na legislação em vigor;
23.8	remeter cópia do acórdão que vier a ser prolatado pelo Tribunal, ao Procurador-Chefe da Procuradoria da República no Estado do Amazonas, nos termos do art. 209, § 7º, do Regimento Interno/TCU, para ajuizamento das ações cabíveis, informando-lhe que o inteiro teor da deliberação pode ser consultado no endereço http://www.tcu.gov.br/acordaos;
23.9	enviar cópia do Acórdão que vier a ser proferido ao Ministério do Turismo e ao responsável, para ciência, informando que a presente deliberação, acompanhada do Relatório e do Voto que a fundamenta, está disponível para a consulta no endereço www.tcu.gov.br/acordaos, além de esclarecer que, caso requerido, o TCU poderá fornecer sem custos as correspondentes cópias, de forma impressa."
9.	O Ministério Público junto ao TCU, representado pelo Procurador-Geral Rodrigo Medeiros de Lima (peça 107) , acompanhou a proposta da Unidade Técnica, em parte, com discordância em relação à sugestão de aplicação da multa prevista no art. 58 da Lei 8.443/1992 e de inabilitação do ex-gestor (23.4 e 23.5, da instrução acima reproduzida) , especialmente por considerar que teria ocorrido a prescrição punitiva em relação às irregularidades que motivaram tais penalidades, bem como por entender de excessivo rigor acrescer ao rol de medidas punitivas a sanção de inabilitação, conforme explanado no trecho a seguir do parecer de peça 107:
"4. Concorda-se com a SecexTCE quanto à conclusão de que o ato que ordenou a primeira citação do ex-prefeito, emitido em 25/8/2016 (peça 8) , interrompeu a contagem do prazo prescricional, nos termos do entendimento fixado pelo Acórdão 1441/2016-TCU-Plenário (relator: Ministro Benjamin Zymler; redator: Ministro Walton Alencar Rodrigues) . A anulação determinada pelo subitem 9.2 do Acórdão 1050/2020-TCU-Plenário  (relator: Ministro Aroldo Cedraz) atingiu apenas o procedimento de citação, propriamente dito (peças 9 e 16) , e não o ato de ordenação que o precedeu.
5. Mesma conclusão não pode ser aplicada, contudo, ao ato que ordenou a audiência do Sr. Raimundo Guedes dos Santos, emitido pelo titular da SecexTCE em 16/9/2020 (peça 91) , considerando que aquele ato ordinatório (peça 8) não mencionou as irregularidades que motivaram a audiência do responsável, promovida pela unidade técnica, nos termos da instrução à peça 90, p. 9-11.
6. Assim, considerando que as irregularidades objeto da audiência do Sr. Raimundo Guedes dos Santos foram relacionadas a fatos ocorridos nos anos de 2008 e 2009  e que o ato que ordenou a audiência do responsável foi exarado em 16/9/2020 (peça 91) , verifica-se, na forma da contagem prescricional prevista no Acórdão 1441/2016-TCU-Plenário, que transcorreram mais de dez anos entre esses marcos temporais. Assim, operou-se a prescrição da pretensão punitiva.
7. No que se refere à proposta da SecexTCE de que o ex-prefeito seja inabilitado nos termos do art. 60 da Lei 8.443/1992, o Parquet de Contas entende que o julgamento pela irregularidade das contas, a imposição de débito e a aplicação da multa prevista no art. 57 da referida lei mostram-se suficientes para externar a reprovabilidade pelas irregularidades cometidas pelo responsável, sendo por demais gravoso acrescer a esse rol a sanção sugerida pela unidade técnica.
8. Em vista do exposto, este representante do Ministério Público reitera sua concordância parcial em relação à proposta da SecexTCE (peças 103 a 105) e propõe, em consequência, que sejam excluídas do encaminhamento sugerido pela unidade técnica as medidas indicadas nos parágrafos 23.4 e 23.5 da instrução à peça 103 (p. 14) ."
	É o Relatório.

Eduardo Assunção Alfaia (8.238/OAB-AM), representando WSA Serviços, Comércio e Indústria Ltda; Maxsuel da Silveira Rodrigues (7.118/OAB-AM) e Renata Andrea Cabral Pestana Vieira (3149/OAB-AM), representando Raimundo Guedes dos Santos.

Procurador Rodrigo Medeiros de Lima.

TOMADA DE CONTAS ESPECIAL. EVENTO CULTURAL PARA INCENTIVAR O TURISMO. NÃO ENCAMINHAMENTO DOS DOCUMENTOS EXIGIDOS PARA A PRESTAÇÃO DE CONTAS. exclusão do rol dos responsáveis do ex-prefeito signatário do convênio e da empresa contratada. irregularidade das contas DO PREFEITO que GERIU os recursos repassados. débito e multa. RECURSO DE REVISÃO NÃO CONHECIDO. VÍCIO DE CITAÇÃO. DECLARAÇÃO DE NULIDADE, EX OFFICIO, DA CONDENAÇÃO HAVIDA NOS AUTOS. NOVA CITAÇÃO E AUDIÊNCIA DO RESPONSÁVEL. PRESCRIÇÃO DA PRETENSÃO PUNITIVA DOS FATOS RELACIONADOS NA AUDIÊNCIA. AUSÊNCIA DE NEXO DE CAUSALIDADE ENTRE AS DESPESAS EFETUADAS E oS RECURSOS REPASSADOS. NÃO COMPROVAÇÃO DA EXECUÇÃO FÍSICA DO OBJETO. ALEGAÇÕES DE DEFESA INSUFICIENTES PARA AFASTAR A RESPONSABILIDADE DO PREFEITO. IRREGULARIDADE DAS CONTAS COM DÉBITO E MULTA.

TOMADA DE CONTAS ESPECIAL (TCE)

Unidade de Auditoria Especializada em Tomada de Contas Especial (AudTCE).

Trata-se da Tomada de Contas Especial instaurada pelo Ministério do Turismo - Mtur em razão de irregularidades na documentação exigida para prestação de contas do Convênio Siconv 702143/2008, celebrado com a Prefeitura Municipal de Japurá/AM, que teve por objeto o incentivo ao turismo por meio de apoio à realização do evento denominado "Reveillon", para o qual foram repassados recursos federais no quantum de R$ 200.000,00, mediante a ordem bancária 2009OB800479, de 29/4/2009, creditada em conta corrente em 5/5/2009.
2.	Tanto o Tomador de Contas quanto a Controladoria-Geral da União concluíram pela responsabilidade dos ex-prefeitos, Srs. Raimundo Matias Barbosa (entre 2001 e 2008) e Raimundo Guedes dos Santos (de 2009 a 2012) , ante a falta de envio da seguinte documentação para a análise da prestação de contas do convênio em foco (peça 1, p. 319-320) :
a) exemplar do cartaz de divulgação e declaração de recebimento dos materiais promocionais (camiseta, cartaz e folder) explicitando a quantidade de unidades, com o nome legível, assinatura e CPF de quem recebeu;
b) fotografia, filmagem e/ou material de divulgação pós-evento (publicação em jornais, revistas ou reportagens televisivas) , que comprovassem a efetiva realização do evento e a utilização da logomarca do MTur;
c) fotografia de cada show/apresentação, filmagem e/ou material de divulgação pós-evento (publicação em jornais, revistas ou reportagens televisivas) , que comprovassem a realização de cada apresentação;
d) fotografias e/ou filmagem de forma que fosse possível verificar itens de infraestrutura (iluminação e sonorização) ; e
e) declaração da convenente atestando a gratuidade ou não do evento.
3.	Nesta Corte, a então Secretaria de Controle Externo no Estado da Paraíba - Secex/PB, com base na delegação de competência por mim conferida, adotou medidas para promover a citação do Sr. Raimundo Guedes dos Santos e da empresa WSA Serviços, Comércio e Indústria Ltda..  Em relação ao Sr. Raimundo Matias Barbosa, a Unidade Técnica sugeriu que não deveria a responsabilidade pelo débito recair sobre o aludido alcaide, porque os recursos somente foram repassados à municipalidade após a sua gestão.
4.	Devidamente citada, a empresa WSA Serviços, Comércio e Indústria Ltda., em sua defesa, informou que não manteve vínculo por contrato ou prestação de serviços com o Município de Japurá/AM e não foi beneficiária ou recebedora de valor financeiro ou remuneração do aludido ente. Já o Sr. Raimundo Guedes dos Santos foi considerado revel.
5.	Em conformidade com a proposta da Secex/PB, este Tribunal, mediante o Acórdão 3220/2017-TCU-Segunda Câmara, de minha relatoria (peça 24) , decidiu julgar irregulares as contas do Sr. Raimundo Guedes dos Santos e condená-lo ao pagamento do débito de R$ 200.000,00 (5/5/2009) , bem como aplicar-lhe a multa prevista no art. 57 da Lei 8.443/1992, na importância de R$ 32.000,00. O Sr. Raimundo Matias Barbosa e a empresa WSA Serviços, Comércio e Indústria Ltda. foram excluídos da relação processual.
6.	Inconformado, o Sr. Raimundo Guedes dos Santos impetrou recurso de revisão. Este Tribunal, embora não tenha conhecido desse recurso, por meio do Acórdão 1050/2020-TCU-Plenário (relator Ministro Aroldo Cedraz, peça 77) , decretou a nulidade da citação empreendida por meio do Ofício 1.179/2016- TCU/SECEX-PB, de 4/10/2016 (peça 9) e dos atos processuais dela decorrentes, tornando insubsistentes, por conseguinte, os subitens 9.2 a 9.5 do Acórdão 3220/2017-TCU-Segunda Câmara.
7.	O subitem 9.1 da aludida deliberação, referente à exclusão do Sr. Raimundo Matias Barbosa e da empresa WSA Serviços, Comércio e Indústria Ltda. da presente relação processual, foi mantido em seus exatos termos.
8.	O processo foi enviado à então Secretaria de Controle Externo de Tomada de Contas Especial - SecexTCE (atual Unidade de Auditoria Especializada em Tomada de Contas Especial - AudTCE) , que deu continuidade à análise e relacionou as seguintes irregularidades no objeto desta TCE:
	8.1. indícios de simulação da realização do Convite 32/2008 e contratação de serviços sem licitação;
	8.2. contratação irregular de intermediário entre o ente público e os artistas ou empresários exclusivos, dada a ausência de direito de exclusividade da contratada sobre as bandas;
	8.3. não comprovação da boa e regular aplicação dos recursos do Convênio, ante a impossibilidade de se estabelecer o devido nexo causal entre o montante repassado e as despesas apresentadas, em face de: (i) pagamento das despesas mediante saque contra recibo; e (ii) ausência de comprovação de que a empresa intermediária, contratada irregularmente mediante licitação possivelmente simulada, pagou os cachês das bandas ou cantores que teriam se apresentado no evento; e
	8.4. ausência de comprovação da execução das etapas custeadas com recursos federais (realização de show pirotécnico, de iluminação, sonorização e ornamentação de palco, bem como os cachês das atrações) .
9.	Com base no exame empreendido, foi promovida a citação do Sr. Raimundo Guedes dos Santos pelas irregularidades indicadas nos subitens 8.3 e 8.4, acima, e a sua audiência em relação aos subitens 8.1 e 8.2.
10.	A unidade técnica, em pareceres uniformes, apresentou seu posicionamento pela condenação do responsável ao débito que lhe foi imputado e pela aplicação da multa prevista no art. 57 da Lei 8.443/1992, proporcional ao dano, bem assim daquela indicada no art. 58 da mesma lei, sem prejuízo de sua inabilitação para o exercício de cargo em comissão ou função de confiança no âmbito da Administração Pública Federal.
11.	Em sua instrução, a então SecexTCE atentou para a inocorrência da prescrição da pretensão punitiva, nos termos do Acórdão 1441/2016-TCU-Plenário (relator Ministro Benjamin Zymler e revisor Ministro Walton Alencar Rodrigues) , observando, ademais, que os fatos objetos da audiência estariam intimamente ligados às causas impeditivas da irregularidade motivadora daquela citação, cujo ato de ordenação ocorreu em 25/8/2016 (peça 8) .
12.	O Ministério Público ao TCU concordou com o julgamento pela irregularidade das contas, a imposição de débito e a aplicação da multa proporcional ao dano, havendo divergido, contudo, quanto à não ocorrência da prescrição punitiva dos fatos ouvidos em audiência, pois entende que o ato ordinatório da citação (peça 8) não mencionou as irregularidades que motivaram a audiência do responsável (peça 90, p. 9-11) . Nessa mesma linha de raciocínio, também se posicionou contra a aplicação da pena de inabilitação ao ex-prefeito, ressaltando considerar que as demais sanções impostas ao responsável são suficientes para externar a reprovabilidade pelas irregularidades por ele cometidas.
13. 	No que se refere à preliminar em matéria prescricional, cabe anotar desde logo que o  Tribunal, na sessão plenária extraordinária de 11/10/2022, proferiu o Acórdão 2285/2022, nos autos do TC-Processo 008.702/2022-5, de relatoria do Ministro Antonio Anastasia, por meio do qual foi aprovada a Resolução/TCU 344/2022, que regulamenta, no âmbito do TCU, a prescrição para o exercício das pretensões punitiva e ressarcitória, observando-se as disposições da Lei 9.873/1999, na forma aplicada pelo Supremo Tribunal Federal, em especial a Ação Direta de Inconstitucionalidade 5509.
14.	 Dessa forma, a novel Resolução/TCU 344/2022 marca a mudança jurisprudencial do TCU para adotar doravante nos processos de controle externo a prescrição quinquenal e a intercorrente de que trata a Lei 9.873/1999, deixando na história jurisprudencial referenciais acerca do entendimento pretérito da Corte de Contas configurados nas teses da imprescritibilidade do dano causado ao erário e da prescrição decenal da pretensão punitiva do TCU, respectivamente fundadas no Enunciado 282 da Súmula de Jurisprudência/TCU e no Acórdão 1441/2016-TCU-Plenário.  
15.	Passo, então, a examinar a prescrição sob a égide da Resolução/TCU 344/2022.
16.	Nos termos dos arts. 4º, inciso I, e 5º, inciso II, da citada Resolução, tomando como referência a data da apresentação da prestação de contas ao órgão competente para a sua análise inicial, 10/12/2010 (peça 1, p. 122 e 126-184) , para o início da contagem do prazo prescricional das pretensões ressarcitória e punitiva do TCU, há alguns eventos processuais que configuram causas interruptivas da prescrição, entre outros, consoante detalhado no quadro a seguir:
	ATOS
	DATA
	Peça/páginas

	Nota Técnica de Análise 120/2012, indicando ausência de elementos comprobatórios da execução do evento, declarações da realização do evento e de exibição de vídeo institucional do MTur, entre outras falhas.
	13/2/2012
	peça 1, p. 186-194

	Ofício 319/2012/CCV/SE/Mtur informando a inscrição da Prefeitura Municipal de Japurá/AM no cadastro de inadimplentes do SIAFI por falta de apresentação de documentação complementar.
	2/5/2012
	peça 1, p. 294

	Notificação do responsável Sr. Raimundo Guedes dos Santos na fase interna.
	23/1/2013
	peça 1/ p. 260-262 e 272-274

	Nota Técnica de Apuração de Saldo Devedor 0623/2013, com entendimento pela reprovação da prestação de contas.
	8/11/2013
	peça 1/ p. 276-280

	Relatório de Tomada de Contas Especial 023/2014, de 27/1/2014, em complementação ao Relatório 165/2010 (peça 1, p. 115-119) , com responsabilização dos Srs. Raimundo Matias Barbosa e Raimundo Guedes dos Santos.
	27/1/2014
	peça 1/ p. 292-298

	Certificado de Auditoria 1547/2014.
	9/9/2014
	peça 1/ p. 323

	Pronunciamento do Ministro de Estado do Turismo.
	30/12/2014
	peça 1/ p. 331

	Instrução da Unidade Técnica e ato de ordenação da citação.
	25/8/2016
	peças 7 e 8

	Ofício 1180/2016 - SECEX-PB para citação da empresa contratada, com AR de 14/10/2016 (peça 13) .
	7/10/2016
	peça 11

	Pedido de prorrogação de prazo referente ao Ofício 1180/2016 - TCU/SECEX-PB, com resposta de comunicação em 22/11/2016 (peça 19) .
	31/10/2016
	peça 14

	Instrução e pronunciamento da Unidade Técnica.
	15/2/2017
	peça 21 e 22

	Parecer do Ministério Público, representado pelo Procurador Rodrigo Medeiros de Lima.
	24/2/2017
	peça 23

	Acórdão 3220/2017-TCU-Segunda Câmara, de minha relatoria.
	12/4/2017
	peça 24

	Ofícios de notificação de deliberação do TCU dos responsáveis arrolados aos autos à época, com AR em 7/7/2017 da empresa WSA Serviços, Comércio e Indústria Ltda. (peça 38) e em 13/7/2017 referente ao Sr. Raimundo Guedes dos Santos (peça 42) .
	4/7/2017
	peças 35 a 37

	Recurso de revisão, com efeito suspensivo, interposto pelo Sr. Raimundo Guedes dos Santos.
	22/1/2019
	Peça 67

	Acórdão 1050/2020-TCU-Plenário - Relator Ministro Aroldo Cedraz.
	30/4/2020
	peça 77

	Ofício 50552/2020-Seproc para citação do Sr. Raimundo Guedes dos Santos.
	25/9/2020
	peça 94

	Instrução e pronunciamentos da Unidade Técnica.
	16/11/2020
	peça 103 a 105

	Parecer do Ministério Público, representado pelo Procurador Rodrigo Medeiros de Lima.
	19/4/2021
	peça 107

17.	Com base nas causas interruptivas acima enunciadas, pode-se concluir que não houve, em relação ao Sr. Raimundo Guedes dos Santos, a prescrição quinquenal das pretensões ressarcitória e punitiva deste Tribunal, à luz das disposições da novel Resolução/TCU 344/2022, nem mesmo a prescrição intercorrente (trienal) de que trata o art. 8º da referida norma, ainda que o Ofício 1179/2016-SECEX-PB de citação do Sr. Raimundo Guedes dos Santos (peça 9) tenha sido declarado nulo mediante o Acórdão 1050/2020-TCU-Plenário, pois, entre 25/8/2016 (Instrução da Unidade Técnica de peça 7) e 12/4/2017 (decisão condenatória recorrível, Acórdão 3220/2017-TCU-Segunda Câmara, de minha relatoria, peça 42) , decorreu prazo inferior a três anos.
18.	No entanto, em relação aos novos fatos trazidos para manifestação do responsável em audiência, para os quais o Ministério Público ao TCU considerou, com base na jurisprudência ultrapassada (Acórdão 1441/2016-TCU-Plenário) , que teria ocorrido a prescrição punitiva, percebo que também deve ser considerada a sua incidência segundo a Resolução/TCU 344/2022, pois essas questões foram entabuladas somente em 16/09/2020 (peça 91) , após mais de nove anos da data da apresentação da prestação de contas, ocorrida em 10/12/2010. 
19.	Quanto aos fatos relacionados a irregularidades na execução física e financeira do objeto, mencionados nos subitens 8.3 e 8.4 acima, pode o Tribunal dar prosseguimento ao exame e julgamento do mérito da matéria objeto da citação.
20..	Sobre esses pontos, o Sr. Raimundo Guedes dos Santos, em síntese, alegou que a prestação de contas foi integralmente apresentada, que há provas de execução do convênio, por meio de folders, notas fiscais e camisa do evento, e que coube a ele apenas pagar as despesas, pois a licitação e a contratação foram  realizadas pelo prefeito antecessor. Sugere, ainda, que este Tribunal requeira prova da legitimidade das notas fiscais junto à Secretaria de Fazenda do Estado do Amazonas.
21.	Frise-se, de início, que incumbe àquele que recebe recursos federais mediante convênios e instrumentos congêneres o dever de demonstrar que usou regularmente os valores que lhe foram confiados para realizar o objeto pactuado. Para esse mister, deve cumprir as obrigações previstas no ajuste celebrado, que constitui o regulamento do caso concreto, oferecendo elementos capazes de evidenciar o cumprimento do plano de trabalho e o vínculo existente entre as despesas efetuadas e o objeto pactuado.
22.	Ao Tribunal, cabe julgar as contas com base nas provas documentais constantes dos autos, reunidas pelos órgãos de controle interno e pela unidade técnica, em confronto com aquelas produzidas e apresentadas pelo responsável em sua peça de defesa. 
23.	No caso em tela, conforme consta na Nota Técnica de Análise 120/2012 (peça 1, p. 186-194) , a execução do "Reveillon" em Japurá/AM não foi comprovada. Como relatado, não houve  apresentação do exemplar do cartaz de divulgação, da declaração do recebimento dos materiais promocionais (camiseta, cartaz e folder) , de fotografias ou filmagens de cada show/apresentação e da infraestrutura para a iluminação e sonorização do evento, do material de divulgação pós-evento, da declaração individual do prestador de serviço e das declarações do Convenente atestando a realização do evento, a exibição do vídeo institucional e a gratuidade ou não do evento, bem como do ateste da autoridade local da realização da festividade.
24.	Sobre o folder, o referido relatório indica que, embora entregue uma amostra, essa estava em desacordo com o especificado no plano de trabalho. Ademais, o responsável não apresentou a declaração do recebimento dos materiais promocionais, inclusive dos folders e das camisetas, os quais tiveram amostras encaminhadas ao concedente. 
25.	Como se vê, o Sr. Raimundo Guedes dos Santos não logrou êxito em apresentar ao concedente nem a este Tribunal documentação idônea capaz de demonstrar a execução do objeto e de estabelecer o imprescindível nexo de causalidade entre as verbas repassadas e os gastos efetuados.
26.	Da análise dos extratos bancários da conta movimentadora dos recursos (peça 1, p. 142) , verificou-se que as retiradas de recursos da conta corrente ocorreram mediante "saque contra recibo", termo que significa, de acordo com a definição extraída do Relatório que fundamentou o Acórdão 3032/2009-TCU-Segunda Câmara (relator Ministro Aroldo Cedraz) , "operação bancária mediante a qual o correntista, ou seu preposto, comparece pessoalmente ao terminal de caixa e resgata o valor solicitado, mediante o fornecimento de cheque avulso pela instituição bancária."
27.	A propósito, conforme notado pela Unidade Técnica, a cláusula sétima, parágrafo segundo, inciso II do termo do convênio em apreço, previa que os pagamentos só poderiam ser realizados exclusivamente mediante crédito na conta bancária de titularidade dos fornecedores e prestadores de serviços (peça 1, p. 57) .
28.	Portanto, com base nas informações bancárias, não há como se afirmar que os valores em tela foram destinados à empresa WSA Serviços, Comércio e Indústria Ltda., supostamente contratada para executar o objeto conveniado.
29.	Soma-se à falta de comprovação de que os recursos foram recebidos pela empresa intermediadora, a alegação dessa empresa de que não manteve vínculo por contrato ou prestação de serviços com o Município de Japurá/AM e não foi beneficiária ou recebedora de valor financeiro ou remuneração do aludido ente (peça 19) . Outrossim, não há elementos que indiquem que as bandas/artistas [Rabo de Vaca (R$ 10.500,00) , Feras do Forró (R$ 10.500,00) e Calcinha Preta (R$ 75.000,00) ] executaram os shows ou receberam os cachês previstos no Plano de Trabalho.
30.	Desse modo, não é possível estabelecer o imprescindível nexo de causalidade entre as verbas repassadas e os gastos efetuados. 
31.	O descumprimento do dever constitucional de prestar contas induz à presunção legal de que o administrador atribuiu aos recursos federais destinação diversa dos objetivos previstos no Convênio ajustado.
32.	Como os valores questionados foram repassados na gestão do Sr. Raimundo Guedes dos Santos, em 5/5/2009, e sacados enquanto o referido responsável era prefeito do município, cabe a ele a responsabilidade pelo dano. Outrossim, insta registrar que, apesar de o responsável ainda não haver tomado posse na prefeitura em 29/12/2008, o despacho de homologação e adjudicação do Convite 032/2008, dessa data, foi por ele assinado (peça 1, p. 150) . 
33.	Desse modo, assento que a responsabilidade pelos recursos transferidos ao município deve ser atribuída ao Sr. Raimundo Guedes dos Santos, quem efetivamente geriu as quantias federais e não logrou êxito em apresentar, ao concedente nem a este Tribunal, documentação idônea capaz de demonstrar a execução do objeto e de estabelecer o imprescindível nexo de causalidade entre as verbas repassadas e os gastos efetuados.
34. 	Assim, bem delimitada a responsabilidade do agente público, suas contas devem ser julgadas irregulares, com fundamento no disposto pelo art. 16, inciso III, alínea "c", da Lei 8.443/1992, condenando-se o responsável ao pagamento do valor total repassado, no quantum de R$ 200.000,00, e aplicando-lhe a multa proporcional ao dano prevista no  art. 57 da Lei 8.443/1992, em razão da gravidade da falta constatada e considerando que, conforme jurisprudência deste Tribunal, a ausência de documentos essenciais à comprovação da boa e regular gestão dos recursos federais recebidos por meio de convênio constitui grave inobservância do dever de cuidado no trato com a coisa pública, revelando a existência de culpa grave, uma vez que se distancia do que seria esperado de um administrador minimamente diligente, o que caracteriza erro grosseiro a que alude o art. 28 do Decreto-lei 4.657/1942 (v.g. Acórdão 7685/2022-TCU-Primeira Câmara, rel. Min. Benjamin Zymler; Acórdão 2012/2022-TCU-Segunda Câmara, rel. Min. Antonio Anastasia; Acórdão 1643/2022-TCU-Segunda Câmara, rel. Min. Bruno Dantas, dentre outros) .
35. 	Outrossim, cumpre autorizar a cobrança judicial e, se solicitado, o pagamento das dívidas em até 36 parcelas mensais e consecutivas, bem como cabe encaminhar cópia do Acórdão que vier a ser proferido à Procuradoria da República no Estado do Amazonas, com fundamento no art. 16, § 3º, da Lei 8.443/1992 c/c o art. 209, § 7º, do Regimento Interno/TCU.
	Ante o exposto, voto por que seja adotada a deliberação que ora submeto a este Colegiado. 
T.C.U., Sala das Sessões, em 14 de março de 2023.
MARCOS BEMQUERER COSTA
Relator